【裁判字號】    96,易,2204
【裁判日期】    970618
【裁判案由】    詐欺
【裁判全文】
臺灣臺北地方法院刑事判決              96年度易字第2204號
公  訴  人  臺灣臺北地方法院檢察署檢察官
被      告  丙○○
指定辯護人  本院公設辯護人丁○○
上列被告因詐欺案件，經臺灣臺北地方法院檢察署檢察官聲請簡
易判決處刑（96年度偵字第7870號），本院認不宜以簡易判決處
刑（96年度簡字第2642號），改依通常訴訟程序審理並判決如下
：
    主  文
丙○○無罪。
    理  由
一、聲請簡易判決處刑意旨略以：被告丙○○明知收購人頭帳戶
    係為供詐欺犯罪所用，竟基於幫助該收購者詐欺之犯意，於
    民國96年1 月5 日，將其所申設中國信託商業銀行新店分行
    000-000000000000號帳戶存摺、提款卡（含密碼），交予真
    實姓名、年籍不詳自稱「李瑞文」之成年男子。嗣該年籍不
    詳之成年男子，取得前開丙○○之中國信託商業銀行帳號後
    ，即基於與詐騙集團成員共同意圖為自己不法所有之犯意聯
    絡，由該集團成員姓名、年籍不詳之人：(一)推由綽號「小靜
    」之成年女子，於96年1 月13日21時許，在網路聊天室中，
    訛稱以新台幣（下同）3,000 元之價格，得為援交之訊息，
    致己○○信以為真，於96年1 月13日22時許起，同年月15日
    0 時34分許，前後計匯出11筆，金額共計22萬2,983 元，至
    丙○○前揭中國信託銀行帳戶內；(二)於96年1 月14日某時許
    ，在奇摩即時通中，訛稱得為援交之訊息，致乙○○信以為
    真，於96年1 月14日1 時22分及同日10時30分許，匯出2 筆
    金額共計26,001元，至丙○○前揭中國信託銀行帳戶內。事
    後，己○○及乙○○查覺有異，始知受騙，報警循線追查，
    始悉上情。綜上，因認被告涉犯刑法第30條第1 項、第339
    條第1 項之幫助詐欺取財罪嫌等語。
二、按不能證明被告犯罪或其行為不罰者應諭知無罪之判決，刑
    事訴訟法第301 條第1 項定有明文。又行為時因精神障礙或
    其他心智缺陷，致不能辨識其行為違法或欠缺依其辨識而行
    為之能力者，不罰，刑法第19條第1 項亦有明文。且按刑法
    上所謂心神喪失人，非以其心神喪失狀態毫無間斷為必要，
    如果行為時確在心神喪失之中，即令其在事前事後偶回常態
    ，仍不得謂非心神喪失人；而是否心神喪失，乃屬醫學上精
    神病科之專門學問，應由專門精神病醫學研究之人予以診查
    鑑定，方足斷定，此有最高法院26年度渝上字第237 號、24
    年度上字第2844號、47年度台上字第1253號判例闡釋在案。
三、本件公訴意旨認被告涉犯幫助詐欺取財罪嫌，無非係以被告
    自承開設有前述金融帳戶、被害人證述其受詐騙之情形，並
    有中國信託商業銀行與玉山銀行之約定書、帳戶交易明細查
    詢表及自動櫃員機交易明細表等件資為論據。而經本院訊問
    後，被告則堅詞否認有何公訴意旨所指之犯行，辯稱：伊患
    有精神官能症，經常神智不清，處事亦難以正確判斷，伊於
    96年1 月4 日看聯合報找工作，遂依徵求包裝人員廣告所留
    0000000000號行動電話而打去應徵，對方自稱「李瑞文」，
    要伊先寄金融卡給他，以便處理匯款事宜，伊遂依指示將自
    己之中國信託銀行、玉山銀行金融卡二張及密碼以快遞寄給
    該人，伊並無幫助詐欺取財之不確定犯意等語。
四、經查：
  (一)集團成員姓名、年籍不詳之人綽號「小靜」之成年女子，於
    96年1 月13日21時許，在網路聊天室中，訛稱以3,000 元之
    價格，得為援交之訊息，致己○○信以為真，於96年1 月13
    日22時許起、同年月15日0 時34分許，前後計匯出11筆，金
    額共計22萬2,983 元，至被告前述中國信託銀行帳戶內；於
    96年1 月14日某時許，在奇摩即時通中，訛稱得為援交之訊
    息，致乙○○信以為真，於96年1 月14日1 時22分及於同日
    10時30分許，匯出2 筆金額共計26,001元，至丙○○前揭中
    國信託銀行帳戶內，事後己○○及乙○○始查察有異等情，
    業據證人己○○、乙○○於警詢、偵訊時證述屬實，並有台
    中商業銀行、三信商業銀行之自動櫃員機交易明細表在卷可
    稽（96年度偵字第7870號偵卷第17、18、28、29頁）。綜此
    ，前述被害人受騙而匯款進入被告所有中國信託商業銀行存
    款帳戶之事實，均堪以認定。
  (二)被告辯稱自己患有精神官能症，經常神智不清，處事亦難以
    正確判斷，伊於96年1 月4 日看聯合報找工作，遂依徵求包
    裝人員廣告所留0000000000號行動電話而打去應徵，對方自
    稱「李瑞文」，要伊先寄金融卡給他，以便處理匯款事宜，
    伊遂依指示將自己之中國信託銀行、玉山銀行金融卡2 張及
    密碼以快遞寄給該人等情，業據提出與所述相符之96年1 月
    4 日聯合報報導、快遞收執聯及中華民國身心障礙手冊等件
    在卷可證（96年度偵字第7870號偵卷第8 、10頁）。又臺灣
    臺北地方法院檢察署檢察官96年度偵字第19714 號移送併辦
    案件中，該案另名被告汪亞藍亦因類似情況（刊登徵人廣告
    、留下同樣電話及姓名），而將自己所有銀行帳戶提款卡郵
    寄同地址之「李瑞文」，被告汪亞藍已經臺灣台中地方法院
    檢察署檢察官96年度偵字第17978 號為不起訴處分等情，此
    有96年1 月4 日自由時報、快遞收執聯及不起訴處分書等件
    在卷可稽（96年度偵字第19714 號偵卷第49、52、57頁）。
    綜此，被告既因患有精神官能症，而依報紙徵人廣告將自己
    前述銀行提款卡、密碼以快遞寄與他人，且亦有另名被告汪
    亞藍因類此情形而經臺灣台中地方法院檢察署檢察官為不起
    訴處分，則被告是否有幫助他人詐欺取財之不確定犯意，已
    非無疑。
  (三)關於被告之精神狀態：
  1.被告因患有精神分裂症，經本院依職權將被告送其平日就醫
    之臺北榮民總醫院作精神鑑定，該院於97年3 月13日實施鑑
    定，鑑定報告結果為：「張女為一慢性精神分裂症病患，已
    患病10餘年，長期於本院及其他醫療院所治療，張女於本次
    鑑定之精神狀態顯示，張女之精神病症狀依然明顯，張女行
    為退縮，無法維持社交禮儀，對問話反應慢，要重複問話，
    少言語，情緒淡漠，疑似仍有妄想及幻覺，惟張女無病識感
    ，認知功能較差。張女於鑑識時對案情表示，於應徵工作時
    ，因對方表示會匯錢給張女，故將存摺給對方。精神病患因
    精神症狀影響，常無法正常工作，張女案發當時雖有心要工
    作，但張女於求職過程中卻發生本案，張女因精神病發病已
    久，日常及社會功能已嚴重退化，無法分辨其於本案之求職
    行為是否為違法，故張女於本案行為時應有『因精神障礙或
    其他心智缺陷，致不能辨識其行為違法或欠缺其辨識而行為
    之能力』之情形。」此有該院97年4 月2 日函文檢附精神狀
    況鑑定書在卷可證（本院卷(一)第335 頁以下）。
  2.證人即實際作本件鑑定報告之鑑定人庚○○，業於本院審理
    時結證稱：「（問：你們是依據何種內容判斷被告於行為時
    ，因精神疾病而導致無法判斷其行為是違法，或無法判斷其
    行為？）答：第一我們要確定被告有精神疾病，被告確定有
    精神分裂症。第二我們要確定精神症狀，被告有明顯的負性
    之症狀，如行為退縮、無法維持社交禮儀、說話不符合邏輯
    等，被告因急於尋找工作，精神病患在社會上找尋工作比較
    困難，因被告負性症狀嚴重，無法判斷，給予工作人之說詞
    是否屬實，所以被告於行為當時，受精神症狀影響致不能辨
    識行為違法或欠缺其辨識而為行為的能力。... （問：從被
    告症狀看起來，被告有無正常的時候或一直是發病的狀態？
    ）答：從病歷判斷，這幾年被告一直發病當中。（問：為何
    被告的心理測驗指數都只是輕度或邊緣，未達智能不足？）
    答：被告不是智能障礙者，精神分裂症之症狀，會造成被告
    現實感差、行為退縮、人格退化、人格敗壞，所造成之影響
    非常深遠。（問：被告在行為當時及鑑定當時，精神狀態有
    無不同？）答：鑑定當時被告的精神狀態屬嚴重障礙之程度
    ，因精神分裂症之病程，以被告而言是持續惡化的，故推斷
    行為當時之精神狀態與鑑定當時相同。（問：有無資料顯示
    被告於行為當時，是完全是被其精神疾病所控制，所以所作
    之判斷是受精神疾病影響？）答：一般而言所說受精神狀態
    影響，是指受妄想、幻聽的影響，被告罹患精神分裂症很久
    了，案發當時是以負性症狀為主，被告當時現實感差，所以
    以被告的情況而言，可說是受負性症狀完全的影響。（問：
    是否說明負性症狀？）答：相對於正性症狀，正性症狀是指
    幻聽、妄想或怪異行為；負性症狀是指，社交退縮、日常生
    活功能低下、無法維持人際關係、思想不合邏輯。（問：並
    不是所有之精神分裂症患者都是欠缺違法意識，這在被告身
    上之區別點為何？）答：刑法第19條規定，因精神障礙或其
    他心智缺陷，致不能辨識其行為違法或欠缺其辨識而行為之
    能力，於實務上對外界知覺、理會、判斷之缺損、依其意思
    而為行為之能力缺損。從精神狀態檢查，於鑑定當時被告之
    精神狀態障礙非常明顯，有些精神病患之精神狀態是沒有異
    常，如此區分兩者之不同。（問：你說精神狀態檢查這項，
    你們這邊所寫妄想及幻覺，究竟被告有無妄想及幻覺？）答
    ：被告已經嚴重到無法以言詞去描述妄想及幻覺，就算有描
    述也不一定是正確。（問：你們認為被告講說，去應徵工作
    ，要交存摺給對方，這件事情，你們認為是妄想及幻覺？）
    答：不是。（問：你從事精神鑑定實務中，有無能力排除故
    意偽裝之情形？）答：精神分裂症很難偽裝，於判斷時，要
    參考過去之病史，若有必要我們會請被鑑定人住院觀察。（
    問：精神分裂症與智商高低有無必然之關係？）答：沒有必
    然關係，但精神分裂症會造成早發性智能障礙，被告是專科
    畢業，一般而言智商也有100 以上，但目前只有70左右，以
    被告程度而言是有比較偏低。（問：本件與被告鑑定過程中
    ，有無與被告面對面親自會談？）答：有。」（本院卷(一)第
    352-354 頁）。
  3.綜此，前述精神鑑定報告書係由臺北榮民總醫院參酌被告先
    前之就醫紀錄及卷內相關證據，瞭解被告之生長史、發展史
    、精神疾病史，本於專業知識與臨床經驗，綜合判斷被告之
    症狀所為之判斷，無論鑑定機關之資格、理論基礎、鑑定方
    法及論理過程，自形式上及實質上而言，均無瑕疵，堪認上
    開鑑定報告書之結論可採，而足認被告行為時因為精神障礙
    ，致其已達到不能辨識其行為違法與欠缺依其辨識而行為之
    能力。
  (四)公訴意旨雖依被告之父母於本院審理時供稱被告於案發前可
    以去上班，且被告於警詢時可以將當時情況作完整之陳述，
    顯見被告於本件行為當時係有行為能力云云。惟查，依據病
    歷上資料判斷，被告這幾年一直在發病當中，被告罹患精神
    分裂症很久了，案發當時是以負性症狀為主，被告當時現實
    感差，所以以被告的情況而言，可說是受負性症狀完全的影
    響等情，業據鑑定人庚○○於本院審理時結證屬實，已如前
    述；而依臺北榮民總醫院所提供被告之病歷資料（本院卷(一)
    第67頁以下），被告自85年10月30日入院治療以來，迄今10
    餘年來確實均因精神分裂症於該院持續就診中，顯見被告確
    實一直處於發病之狀態。又被告所作警詢筆錄係在其父戊○○陪同下所製作（96年度偵字第7870號偵卷第3-5 頁），自
    不能因被告在其父協助下製作出該警詢筆錄，即謂被告行為
    當時之判斷力未受精神分裂症之影響。況依輔佐人即被告之
    父母戊○○、甲○○於本院審理時之供稱：「（問：被告平
    常之生活型態如何？）答：被告前陣子有時1 個月才洗1 次
    澡，有時1 天洗5 次澡，前2 天洗澡洗10個小時。被告有時
    一天只吃一餐，都躺在床上。（問：被告平日有無與你們交
    談？）答：不會。（問：被告有無休閒娛樂？）答：沒有，
    都躺在床上。（問：被告平日是否會自己出去做事情？）答
    ：本案之前被告一直都在上班，也一直換工作，之前都去就
    業服務站登記，只有這一次是看報紙，之前1 個工作作1 個
    星期。（問：你們有無與雇主談過，為何不做了？）答：有
    時是被辭退，有時是被告自己不想做，被辭退的原因，可能
    是無法正常起床上班，若是早上8 點的班，被告可能於早上
    4 點就起來，但還是會遲到，因做事很慢。（問：被告沒有
    工作時，你們是否會給其金錢？）答：應該會，但被告很少
    出門，但一出去花錢就花得很兇，例如被告於便利商店買東
    西，一次拿不回來，可能分次拿回來，有時購買拖鞋一次購
    買許多雙。（問：被告有無持續就醫？）答：有於臺北榮民
    總醫院就醫，但一直保持目前的狀態，但之前能上班是比較
    好的狀態，目前是比較不好之狀態，之前比較好時，也曾經
    躺了5 天不起床，也不吃飯。）」（本院卷(一)第357-358 頁
    ），顯見被告雖曾有短暫上班之情況，終因罹患精神分裂症
    而呆不上1 星期左右，即不斷更換工作，且日常生活及精神
    狀況均有異於常人之處。綜此，自不能因前述金融帳戶係被
    告為應徵工作而主動寄發，即謂被告行為當時並無因精神障
    礙，而可辨識其行為違法及依其辨識而行為。
五、綜上所述，被告於本件行為時，因罹患精神分裂症，且經鑑
    定後，認其於寄發本件相關金融帳戶提款卡及密碼時，已達
    到不能辨識其行為違法與欠缺依其辨識而行為之能力，即無
    刑事責任能力，對其施以刑罰，已難達刑事處罰之目的，則
    參照前述規定、判例意旨及說明所示，其行為不罰，自應諭
    知無罪之判決。
六、按因第19條第1 項之原因而不罰者，其情狀足認有再犯或有
    危害公共安全之虞時，令入相當處所，施以監護，刑法第87
    條第1 項定有明文。準此，被告行為時因精神障礙或其他心
    智缺陷，致不能辨識其行為違法或欠缺依其辨識而不罰者，
    固得依上開規定，令入相當處所施以監護，但是否為此宣告
    ，法院仍有自由裁量之權，遇有此項情形，而不予宣告，尚
    非違法（最高法院69年台上字第1179號判例意旨參照）。又
    保安處分之措施本含社會隔離、拘束身體自由之性質，其限
    制人民之權利，實與刑罰相同，則本諸憲法保障人權之意旨
    與刑法之保護作用，法院於適用該法條而決定應否執行特定
    之保安處分時，即應受比例原則之規範，俾以保安處分之宣
    告，能與行為人所為行為之嚴重性、行為人所表現之危險性
    及對於行為人未來行為之期待性相當。查被告前未曾受任何
    有期徒刑以上刑之宣告，此有臺灣高等法院被告前案紀錄表
    一紙附於本院卷可稽，且本件被告係為應徵工作，始將自身
    之提款卡、密碼交付他人，其為本件犯行嚴重性、所表現之
    危險性等，尚未達於應與社會隔離之情況。況被告持續在醫
    院就診中，且依被告之父母戊○○、甲○○於本院審理時之
    供稱，被告現在幾乎是足不出戶而整日躺在床上，而依本院
    法警多次前往拘提之結果，亦均表示被告確係長期躺臥於床
    上，包括精神鑑定、開庭均需父母協助及法警使用強制力始
    可到院、到庭（本院卷(一)第57、321 、325-326 、334 頁、
    卷(二)第8 頁），本院認被告既已長期在醫療處所治療中，且
    足不出戶而無影響社會安全之虞，即無宣告監護處分等保安
    處分之必要性，併此敘明。
七、移送併辦：(一)臺灣臺北地方法院96年度偵字第19714 號部分
    ）：被告丙○○於96年1 月10日前某時，將其所申設玉山商
    業銀行內湖分行0000000000000 號帳戶存摺、提款卡、密碼
    ，交予真實姓名、年籍不詳自稱「李瑞文」之成年男子，嗣
    該年籍不詳之成年男子，取得前述被告帳號後，即與詐騙集
    團成員共同意圖為自己不法所有之犯意聯絡，由該集團成員
    姓名、年籍不詳之人，於96年1 月10日下午8 時22分假冒銀
    行行員，對葉柏甫訛稱轉帳錯誤，於同年月12日上午8 時對
    鄭丞君假冒為網路拍賣者，要求依拍定價格匯款，致葉柏甫
    與鄭丞君陷入錯誤，分別匯款2,550 元及13,000元進入前述
    開帳戶，始知被騙。(二)高雄地方法院檢察署檢察官96年度偵
    字第15008 號部分：被告丙○○明知收購人頭帳戶係為供詐
    欺犯罪所用，竟基於幫助該收購者詐欺之犯意，於96年1 月
    5 日，將其所申設中國信託商業銀行新店分行000-00000000
    0000號帳戶存摺、提款卡（含密碼），以快遞方式寄給家住
    高雄縣仁武鄉○○路320 號、真實姓名、年籍不詳、自稱「
    李瑞文」之成年男子。嗣該年籍不詳之成年男子，取得前述
    被告之中國信託商業銀行帳號後，即基於與詐騙集團成員共
    同意圖為自己不法所有之犯意聯絡，由該集團成員姓名、年
    籍不詳自稱「陳佰勝」之男子與黃秀亭連絡，「陳佰勝」邀
    黃秀亭加入香港賽馬六合彩協會投資公司，黃秀亭因而陷於
    錯誤，於96年1 月12日連續9 次以現金存入自動櫃員機之方
    式，將2,000 元至3 萬元不等，合計共13萬8,000 元之現金
    存入被告之前述中國信託商業銀行帳戶內，事後發覺受騙報
    警處理，經警方調閱申辦資料，始悉前情。綜上，因認被告
    此部分所為，亦涉刑法第339 條第1 項及同法第30條第1 項
    之幫助詐欺罪嫌，與本件起訴部分具實質上一罪關係，爰移
    送併案審理等語。惟查，本院既認本件起訴部分應為被告無
    罪之諭知，已如前述，即與併辦部分不生任何裁判上一罪或
    實質上一罪之法律上同一案件關係，是前述併辦部分即非在
    本院審理範圍之內，應退回檢察官另為適法之處理，附此敘
    明。
據上論斷，應依刑事訴訟法第452 條、第301 條第1 項，刑法第
19條第1 項，判決如主文。
本案經檢察官高怡修到庭執行職務。
中    華    民    國    97    年    6     月    18    日
                  刑事第六庭  審判長法  官  周占春
                                    法  官  林晏如
                                    法  官  林孟皇
本正本證明與原本無異。
如不服本判決，應於判決送達後10日內向本院提出上訴狀（應抄
附繕本）。告訴人或被害人如對於本判決不服者，應具備理由請
求檢察官上訴，其上訴期間之計算係以檢察官收受判決正本之日
期為準。
                                    書記官  宋德華
中    華    民    國    97    年    6     月    18    日


司法院資訊處製作；財團法人民間司法改革基金會備份。
